【裁判字號】    99,簡上,117
【裁判日期】    991207
【裁判案由】    拆屋還地
【裁判全文】
臺灣板橋地方法院民事判決             99年度簡上字第117號
上  訴  人  楊信雄
訴訟代理人  陳化義律師
被 上 訴人  陳契銘
上列當事人間請求拆屋還地事件，上訴人對於中華民國99年4 月
8 日本院板橋簡易庭98年板簡字第2245號第一審判決提起上訴，
並為訴之追加，經本院於民國99年11月23日言詞辯論終結，判決
如下：
    主    文
上訴及追加之訴均駁回。
第二審訴訟費用由上訴人負擔。
    事實及理由
壹、程序方面
    按於第二審程序中，訴之變更或追加，非經他造同意，不得
    為之，但有第255條第1項第2款至第6款情形，不在此限，民
    事訴訟法第446 條第1 項定有明文。本件上訴人於上訴後復
    變更其於第一審請求為：(1)被上訴人應將坐落臺北縣三峽鎮
    ○○段金敏子小段第6-3 Ａ、6-16、6-17、6-22、6-31、6-
    37Ａ等地號土地遷出，並將其坐落在第6-3 Ａ、6-37Ａ地號
    土地上所建，範圍如原審98年度訴字第671 號號卷第27頁臺
    北縣樹林地政事務所土地複丈圖所示之鐵絲網圍籬拆除及所
    種之綠竹砍除騰空，將土地返還上訴人及共同承租權人楊太
    郎、楊文忠、楊阿喜之繼承人楊東寶、楊東兵等人；(2)被上
    訴人應自如原審複丈成果圖所示坐落臺北縣三峽鎮○○段金
    敏子小段第6-18地號土地、面積19平方公尺之建物遷出，將
    該房屋騰空返還上訴人及共有人全體，經核其所為訴之追加
    、減縮，均合於民事訴訟法第255 條第1 項第2 款、第3 款
    之情形，參酌前揭說明，自應予准許。
貳、實體方面
一、上訴人主張：
  (一)上訴人之曾祖父楊進興於日據時代起即就坐落臺北縣三峽鎮
    ○○段金敏子小段6-16、6-17、6-18、6-22、6-31及6-3 Ａ
    、6-37Ａ等地號（下稱系爭土地）耕作占有，並於其上建屋
    ，日本政府未為反對之表示，應屬合法。嗣由上訴人之祖父
    楊立繼承，於民國29年間分家，以原有古厝之南邊最後一房
    間之南牆外線為界，以北之原承租土地及地上物，分由長子
    楊春管理所有，以南之承租土地及房屋，分給同居人簡盡娘
    之前夫陳湧所生之子陳生管理。陳生於69年間死亡，由陳義
    雄及被上訴人陳契銘二人繼承，被上訴人竟不遵從先人分配
    ，越界侵入上訴人承租土地範圍。
  (二)87年12月21日行政院農業委員會林務局，將系爭土地移交財
    政部國有財產局台灣北區辦事處接管（下稱國有財產局），
    楊阿福死亡後（83年12月14日死亡），由長子楊太郎、次子
    楊文忠繼承該租賃契約。楊太郎、楊文忠、楊阿喜及楊信雄
    四人，於92年12月12日與國有財產局簽訂系爭土地租賃契約
    （續約）。租賃期間自90年9 月1 日起至100 年12月31日止
    ，楊太郎、楊文忠承租持分各六分之一，楊阿喜及楊信雄各
    三分之一（租用面積為684 平方公尺共同居住使用）。嗣因
    政府為辦理耕地（放租）讓售事宜（承租人得向政府主張依
    照原承租契約範圍優先購買，不願或無力購買者得繼續放租
    ），於94年下半年進行辦理土地分割（第一次分割），將系
    爭土地細分為同段6 地號至6-32地號計32筆。該分割因影響
    上訴人及共有人，日後讓售範圍及原放租（按若依照分割結
    果及國有財產局發布給上訴人放租範圍所示，上訴人等使用
    範圍大幅縮小），上訴人等認為有欠公允提出異議，要求重
    新確認經界。
  (三)國有財產局認請求合理有據，依上訴人之請求，於95年2 月
    23 日 將系爭土地重新辦理分割（第二次分割），分割為同
    段6 地號至6-42地號上訴人等實際承租範圍（即原承租占有
    使用範圍），其中6-4 Ａ、6- 32 地號二筆，經確認登記在
    陳義雄名下，楊阿喜等四人與陳義雄雙方經確認歸屬已達成
    共識，回歸屬楊阿喜等四人權益範圍，雙方立約達成共識同
    意書。第三次重新地籍分割依國有財產局96年1 月12日及臺
    灣高等法院（96年上易字929 號函），97年5 月26日囑託樹
    林地政事務所複丈分割，為6- 3地號Ａ部分、6-4 地號Ａ部
    分、6-5 地號全部、6-10地號全部、6-11地號全部、6-15地
    號全部、6-16地號全部、6-17地號全部、6-18地號全部、6-
    22地號全部、6-31地號全部、6-32地號全部、6-34 地 號全
    部、6-36地號全部、6-37地號Ａ部分、6-38地號全部、6-39
    地號全部，共17筆，面積共798 平方公尺。被上訴人陳契銘
    為遂行其取得耕地（放租）讓售利益，竟將系爭土地強占，
    上訴人自得本於出租人國有財產局對租賃物之管理使用收益
    權，代位國有財產局據民法第767 條規定，或民法第962 條
    （原審曾誤植為民法第963 條，業已於本院陳明更正）提起
    排除侵害訴訟，並聲明被上訴人應將坐落臺北縣三峽鎮○○
    段金敏子小段第6-3 Ａ、6-16、6-17、6-22、6-31、6- 37
    Ａ等地號土地遷出，並將其坐落在第6-3 Ａ6-37Ａ地號土地
    上所建之鐵絲網圍籬拆除及所種之綠竹砍除騰空，將土地返
    還上訴人及共同承租權人楊太郎、楊文忠、楊阿喜之繼承人
    楊東寶、楊東兵等人。
  (四)另臺北縣三峽鎮金圳里12鄰金敏198 號門牌（下稱系爭金敏
    198 號門牌）自始係懸掛於臺北縣三峽鎮○○段金敏子小段
    6-21地號建物上，被上訴人意圖竊佔，偽造文書，謀騙國有
    財產局，竟於93年間將之移至系爭6-18地號土地其上房屋門
    邊，該建物其上訴人之被繼承人原始所建，日後亦曾加以維
    護、翻修，依據民法第758 條之反面解釋，上訴人因繼承關
    係原始取得建物之所有權，且前開土地本為上訴人所承租之
    範圍，被上訴人自屬無權占有該屋，其所提與國有財產局簽
    訂之（90）國基租字第420 號、（93）國基地租字第118 號
    國有基地租賃契約書，自屬無效，被上訴人不得據此主張對
    國有財產局有承租權存在，應將占用該地而搭建之鐵絲網圍
    籬及所種綠竹騰空，將土地承租權返還予上訴人等語，爰依
    共有權人即民法第828 條第2 項準用同法第821 條之法律關
    係提起本件訴訟，並聲明：被上訴人應自如原審複丈成果圖
    所示坐落臺北縣三峽鎮○○段金敏子小段第6-18地號土地、
    面積19 平 方公尺之建物遷出，將該房屋騰空返還上訴人及
    共有人全體。
二、被上訴人則以：
  (一)系爭門牌為金敏197、198號建物為被上訴人祖先楊立之遺產，
    由被上訴人繼承取得產權，舊有房舍於61年經被上訴人及訴
    外人楊阿福共同出資重新翻修。故實際上金敏197 號建物產
    權為訴外人楊阿福所有、金敏198 號建物產權為被上訴人所
    有。上訴人陳義雄繼承祖先遺產之建物，係坐落在東眼段金
    敏子小段6-14、6-21、6-40、6-42地號國有土地上，建物門
    牌與被上訴人同編為金敏198 號門牌。上訴人主張61年楊阿
    福、楊阿喜、楊信雄三人共同出資改建建物等語，惟上訴人
    並未說明在何地號上之建物係由其所改建，亦即究係房子之
    全部或局部？門牌為金敏197 、198 號建物實際是由被上訴
    人及訴外人楊阿福共同出資重新翻修。
  (二)系爭土地於94年底，經被上訴人向國有財產局申請承購土地
    後，國有財產局依據林務局原出租予兩造及整個村莊承租人
    之範圍辦理土地分割在案，現場勘查分割時，原承租人全部
    都在現場等待指界，所有人就在同一天分割土地完畢，上訴
    人亦在現場指界並無異議。待土地分割後之次年底，上訴人
    始分別於95年11月3 、7 、30日及同年12月28日，先後分以
    申請書或陳情書，向國有財產局提出異議後，始有前揭第二
    、三次分割情形。
  (三)系爭土地之現狀為，同段第6-3 （為產業道路用地）、6-33
    （為懸崖峭壁）地號土地，被上訴人並無承租。同段第6-8
    、6-12、6-13地號土地現場為雞舍使用，被上訴人確實有承
    租。同段第6-9 、6-37地號土地現場為空地，做為雞隻活動
    覓食之用，被上訴人確實有承租。同段第6-18、6-19、6-41
    地號土地現場為紅磚平房，其中第6-19、6-41土地，被上訴
    人確實有承租。另同段6-18、6-32地號土地，被上訴人在60
    年起就向林務局承租在案，至93年時，經上訴人向國有財產
    局多次提出異議，國有財產局就暫停出租任何人。足認上訴
    人對於系爭土地使用現況之陳述，多有謬誤，上訴人並非系
    爭土地之承租人，亦非實際占有使用之人。至於同段第6-3
    Ａ地號如原審複丈成果圖所示之部分，為產業道路用地，被
    上訴人未承租亦未佔用；另坐落臺北縣三峽鎮金釧里12鄰金
    敏197 號門牌建築物，被上訴人亦未占用，上訴人仍起訴向
    被上訴人請求返還，自屬無據等語置辯。
三、原審對於上訴人之請求為敗訴判決，上訴人不服，提起上訴
    並聲明：(一)原判決廢棄；(二)被上訴人應將坐落臺北縣三峽鎮
    ○○段金敏子小段第6-3 Ａ、6-16、6-17、6-22、6-31、6-
    37Ａ等地號土地遷出，並將其坐落在第6-3 Ａ、6-37Ａ地號
    土地上所建，範圍如原審98年度訴字第671 號卷第27頁臺北
    縣樹林地政事務所土地複丈圖所示之鐵絲網圍籬拆除及所種
    之綠竹砍除騰空，將土地返還上訴人及共同承租權人楊太郎
    、楊文忠、楊阿喜之繼承人楊東寶、楊東兵等人；(三)被上訴
    人應自如原審複丈成果圖所示坐落臺北縣三峽鎮○○段金敏
    子小段第6-18地號土地、面積19平方公尺之建物遷出，將該
    房屋騰空返還上訴人及共有人全體。被上訴人則聲明：如主
    文第1 項所示。
四、兩造所不爭執之事實：
  (一)上訴人之曾祖父楊進興於日據時代起即於系爭土地上耕作並
    建屋於其上，嗣由上訴人祖父楊立繼承，其於29年間分家，
    32年1 月15日死亡，由楊立之長子楊春、養子陳生繼承。楊
    春嗣於60年1 月28日死亡，楊阿福、楊阿喜、楊信雄為其繼
    承人。楊阿福嗣於83年12月14日死亡，其子楊太郎、楊文忠
    為其繼承人。楊阿喜死亡後則由楊東寶、楊東兵繼承。至陳
    生則於69年間死亡，繼承人為訴外人陳義雄、被上訴人陳契
    銘等2 人。
  (二)楊阿福曾代表楊阿喜、楊信雄向林務局承租烏來39國有林地
    （楊阿福、楊阿喜、楊信雄承租持分各3分之1），租期屆滿
    後陸續更換新約，楊阿福死亡後，由長子楊太郎、次子楊文
    忠繼承，經林務局烏來工作站於91年8 月30日函請國有財產
    局依林務局租約所附圖面進行丈量後，楊太郎、楊文忠、楊
    阿喜及上訴人楊信雄4 人於92年12月12日與接管前開國有土
    地之國有財產局簽訂租約。
  (三)楊太郎、楊文忠、楊阿喜及上訴人楊信雄於91年間向國有財
    產局申請讓售系爭土地，但系爭土地上建物所有權歸屬存有
    爭議，國有財產局乃於93年9月23日以台財北處字第0930036
    554 號函請楊太郎、楊文忠、楊阿喜及上訴人楊信雄解決，
    遂與被上訴人陳契銘協調，再將93年10月12日之協議書陳報
    予國有財產局。
  (四)被上訴人並未占用如原審複丈成果圖所示，坐落臺北縣三峽
    鎮○○段金敏子小段第6-18地號土地，其上建物門牌號碼為
    臺北縣三峽鎮金圳里12鄰金敏197 號房屋，亦未占用同地段
    第6-22（大眾使用之庭院）、6-3 Ａ地號（產業道路）土地
    ，即前開房屋前後空地。
  (五)被上訴人承租臺北縣三峽鎮○○段金敏子小段6-8 、6-12、
    6 -13 地號土地，供雞舍使用。至同地段6-9 、6-37地號土
    地亦為被上訴人所承租，現場係空地，作為雞隻活動覓食之
    用。
五、本件之爭點厥為(一)被上訴人是否應將坐落臺北縣三峽鎮○○
    段金敏子小段第6-3 Ａ、6-16、6-17、6-22、6-31、6- 37
    Ａ等地號土地遷出，並將其坐落在第6-3 Ａ、6-37Ａ地號土
    地上所建，範圍如原審98年度訴字第671 號卷第27頁臺北縣
    樹林地政事務所土地複丈圖所示之鐵絲網圍籬拆除及所種之
    綠竹砍除騰空，將土地返還上訴人及共同承租權人楊太郎、
    楊文忠、楊阿喜之繼承人楊東寶、楊東兵等人？(二)又如原審
    複丈成果圖所示，坐落同段第6-18地號土地、面積19平方公
    尺之建物，是否為上訴人因繼承關係而原始取得？茲分述如
    下：
  (一)按當事人主張有利於己之事實者，就其事實有舉證之責任，
    民事訴訟法第277 條前段定有明文。次按負舉證責任之當事
    人，須證明至使法院就該待證事實獲得確實之心證，始盡其
    證明責任。倘不負舉證責任之他造當事人，就同一待證事實
    已證明間接事實，而該間接事實依經驗法則為判斷，與待證
    事實之不存在可認有因果關係，足以動搖法院原已形成之心
    證者，將因該他造當事人所提出之反證，使待證事實回復至
    真偽不明之狀態。此際，自仍應由主張該事實存在之一造當
    事人舉證證明之，始得謂已盡其證明責任（最高法院93年度
    台上字第2058號裁判意旨參照）。又債務人怠於行使其權利
    時，債權人因保全債權，得以自己之名義，行使其權利，民
    法第242 條本文定有明文。系爭土地之所有權人均為國有財
    產局所有，為兩造所不爭執，則上訴人對於國有財產局是如
    何怠於行使其權利此有利於己之事實，參酌上開說明，自應
    由上訴人負舉證責任。
  (二)查坐落金敏197 、198 號建物之坐落國有基地即東眼段金敏
    子小段第6 地號租賃之情形，經本院依職權向國有財產局函
    查得知，：臺北縣樹林地政事務所98年10月27日土地複丈
    成果圖所示6-5 Ａ、6-5 Ｂ、6-15Ａ、6-16、6-17地號國有
    土地已出租予上訴人等4 人，租約所載地上物門牌為金敏19
    7 號。至6-18地號國有土地上金敏197 號房屋權屬涉有糾紛
    ，並未辦理出租；6-41、6-19地號國有土地係出租予被上
    訴人，租約所載地上物門牌為金敏197 號。至6-21、6-42地
    號國有土地則係出租予訴外人陳義雄，租約所載地上物門牌
    為金敏198 號；6-15Ｂ、6-22、6-31地號國有土地已出租
    上訴人等4 人。6-32地號國有土地則係出租予陳義雄，有該
    局於99年7 月7 日以台財產北管字第0990016616號函示內容
    在卷可參（見本院卷第101-102 頁）。足認系爭土地之所有
    權人國有財產局對於兩造分別所有金敏197 、198 號門牌房
    屋坐落之國有基地，均有積極管理使用，否則國有財產局對
    於金敏第6 號土地，為配合承租人相關租賃之事宜，先後如
    前述所共分割三次，此亦有上訴人提出相關土地測量成果圖
    在卷可參（詳如原審98年度訴字第671 號卷第25-27頁）。
  (三)又上訴人曾以辦理分割讓售為由對國有財產局提起訴訟，業
    經臺北地院以96年度訴字第3053號判決上訴人敗訴，上訴人
    嗣提起上訴，高等法院以96年度上易字第929 號審理時，上
    訴人因撤回上訴而確定，上訴人於前案敗訴之理由為上訴人
    是否符合國有財產法第52條之2 讓售案件注意事項第5 條「
    直接使用人」有所爭議，有本院依職權調閱上開卷宗核閱無
    訛。本院審酌上訴人對於系爭土地之出租使用，曾對於國有
    財產局提起訴訟國有財產局並為答辯且均當場辯論，顯無何
    怠於行使權利之情事，則上訴人以國有財產局有怠於行使權
    利情事主張依民法第242 條之規定代位國有財產局請求返還
    所有物，於法不合，應不足採。
  (四)上訴人雖另依據民法第主張962條占有之規定請求被上訴人
    被上訴人應將坐落臺北縣三峽鎮○○段金敏子小段第6-3 Ａ
    、6-16、6-17、6-22、6-31、6- 37 Ａ等地號土地遷出，並
    將其坐落在第6-3 Ａ、6-37Ａ地號土地上所建，範圍如原審
    98年度訴字第671 號號卷第27頁臺北縣樹林地政事務所土地
    複丈圖所示之鐵絲網圍籬拆除及所種之綠竹砍除騰空，將土
    地返還上訴人及共同承租權人楊太郎、楊文忠、楊阿喜之繼
    承人楊東寶、楊東兵等人，然上開訴訟標的並未經原審審判
    ，本院自無從於上訴之第二審訴訟程序中併予審究，附此敘
    明。
  (五)上訴人復主張國有財產局已於90年間同意將系爭同段第6-18
    地號土地出租予上訴人及楊太郎、楊文忠、楊東寶、楊東兵
    等人，且該處地上物係上訴人之父楊春所有，於35年初編門
    牌號碼為插角路58號，於61年由上訴人、楊阿福、楊阿喜共
    同合資興建完成，67年並整編改為金敏197 號，是國有財產
    局應可依此就系爭6-18地號土地優先與上訴人簽訂租賃契約
    等語。惟查，依上訴人前所提國有財產局於98年3 月17日函
    復上訴人之同段6 地號等42筆土地出租情形清冊編號18所示
    （見本院卷第79頁），系爭6-18地號土地並未存有租賃關係
    ，承租人欄亦付之闕如，且觀國有財產局97年3 月5日 台財
    產北管字第09700013 691號書函說明欄第三項復記載：「依
    本處派員複查結果，台端等4 人與陳契銘君就同小段6-16、
    -17 、-18 、-22 、-31 、-32 地號國有土地地上物權屬有
    爭議，其中6-18地號土地位置之地上物因原本即有使用及權
    屬爭議，爰本處自始即未辦理出租」等字樣，顯見上訴人非
    系爭6-18地號土地之承租人甚明。
  (六)又如原審複丈成果圖所示，坐落同段第6-18地號土地、面積
    19平方公尺之建物，上訴人主張於60年間興建而原始取得，
    並提出照片數張為證，然上訴人於原審時則主張係先人所建
    ，伊基於繼承關係而取得，究係何人所建，前後主張已有不
    一。另參照上訴人所提出之照片，並無法得知施工標的是否
    確為系爭建物，亦無法得知究竟係由何人出資興建。上訴人
    雖又提出臺灣省臺北縣三峽鎮戶政事務所門證字第0001228
    號門牌證明書、臺北縣政府稅捐稽徵處房屋稅籍證明書（見
    本院卷第70-71 頁）以示其為建物之原始取得人，惟此單純
    課稅管理之行政措施，尚無法為有利於上訴人之認定。再者
    ，上訴人是否有占用系爭第6-18地號土地具合法權源，亦有
    疑問，蓋「租賃，係契約之一種，必須雙方當事人意思表示
    一致，始得成立。而國有財產其非公用財產類之不動產而合
    於國有財產法第四十二條第一項第二款之規定者，其實際使
    用人固非不得依該條款規定申請租用，惟既未強制國有財產
    之管理機關必須與之成立租賃，是故上訴人就系爭土地，縱
    合於上開條款規定得申請租用之條件，但被上訴人財政部國
    有財產局仍非無斟酌准駁之權」、「按非公用財產類不動產
    之出租，「得」以標租方式辦理，但合於原有租賃期限屆滿
    未逾六個月等情形者，「得」逕予出租；又按非公用財產類
    之不動產，於三十五年十二月三十一日以前已供建築、居住
    使用至今者，其直接使用人「得」於本法修正施行日起三年
    內，檢具有關證明文件，向財政部國有財產局或所屬分支機
    構申請讓售，國有財產法第四十二條第一項、第五十二條之
    二分別定有明文，是條文既規定為「得」出租讓售，而非「
    應」出租讓售，則財產管理機關自有核准出租或讓售與否之
    權利。再按行政院於五十年二月二十四日頒行之國有財產處
    理辦法，係專為國有財產局內部對國有財產如何處理而訂定
    ，處理與否，該局仍有自由衡量之權，故該辦法第七條第一
    項第四款所定之讓售，亦僅屬國有財產局對占用人要約之引
    誘，占用人縱曾申請承購，但該局尚非無權斟酌准駁，尤非
    因此辦法之頒行，使無權占有者變成合法占有，或該局之訴
    權或執行權因此歸於消滅，最高法院五十二年台上字第一○
    一三號亦著有判例可資參照」（有最高法院69年度台上字第
    3741號裁判可參）。
  (七)參酌上開說明，縱如上訴人所言先祖於國有財產法施行前已
    實際使用系爭6-18地號土地屬實，符合上開條款規定得申請
    租用之條件，但國有財產局仍非無斟酌准駁核准出租或讓售
    與否之權利，上訴人迄今復未能提出任何書面租約以實其說
    ，在對於系爭6-18地號土地是否有權使用不明之情況下，衡
    情難認上訴人或其先人出資興建系爭房屋，承擔日後被訴請
    拆除之風險，故上訴人是否原始取得系爭房屋之所有權，不
    無疑問。
六、綜上所述，本件上訴人主張代位國有財產局本於民法第767
    條所有物返還請求權之法律關係，請求被上訴人應將坐落臺
    北縣三峽鎮○○段金敏子小段第6-3 Ａ、6-16、6-17、6-22
    、6-31、6-37Ａ等地號土地遷出，並將其坐落在第6-3 Ａ6-
    37Ａ地號土地上所建之鐵絲網圍籬拆除及所種之綠竹砍除騰
    空，將土地返還上訴人及共同承租權人楊太郎、楊文忠、楊
    阿喜之繼承人楊東寶、楊東兵等人；上訴人另依據建物原始
    取得即民法第758 條反面解釋、民法第828 條、821 條之法
    律關係，請求被上訴人應自如原審複丈成果圖所示坐落臺北
    縣三峽鎮○○段金敏子小段第6-18地號土地、面積19平方公
    尺之建物遷出，將該房屋騰空返還上訴人及共有人全體，均
    無理由，應予駁回。是以原審駁回上訴人之訴，理由雖有不
    同，但結論並無二致。上訴意旨指摘原判決不當，求予廢棄
    改判，為無理由，應予駁回其上訴。
七、本件事證已臻明確，兩造其餘之攻擊或防禦方法及未經援用
    之證據，經本院斟酌後，認為均不足以影響本判決之結果，
    自無逐一詳予論駁之必要，併此敘明。
八、據上論結，本件上訴為無理由，依民事訴訟法第436 條之1
    第3 項、第449 條第2 項、第78條，判決如主文。
中    華    民    國    99    年    12    月     7    日
                  民事第二庭  審判長法 官  陳麗玲
                                    法 官  連育群
                                    法 官  吳振富
以上正本係照原本作成。
不得上訴。
中    華    民    國    99    年    12    月     9    日
                                    書記官  江文彬

司法院資訊處製作；財團法人民間司法改革基金會備份。
